臺灣屏東地方法院刑事判決　　　　　　　100年度簡上字第4號
上　訴　人　陳瑞展
即　被　告
選任辯護人　葉武侯律師
上列上訴人因竊佔案件，不服本院99年度簡字第1765號中華民國
99年10月7 日第一審簡易判決（聲請簡易判決處刑案號：99年度
偵字第1631號），提起上訴，本院管轄之第二審合議庭自為第一
審判決如下：
    主  文
原判決撤銷。
本件免訴。
    理  由
一、聲請簡易判決處刑意旨如檢察官聲請書所載（如附件）。
二、按案件時效已完成者，應諭知免訴之判決，刑事訴訟法第30
    2 條第2 款定有明文。又按森林法第51條第1 項於他人森林
    或林地內，擅自占用罪，係刑法第320 條第2 項竊佔罪之特
    別規定，森林法該條項之犯行，亦屬竊佔性質，竊佔罪為即
    成犯，竊佔行為終了，犯罪即屬成立，故於其占用行為完畢
    （即竊佔行為完成時），犯罪即成立，爾後繼續使用他人林
    地之行為，無論用途為墾殖或設置工作物，僅屬占有狀態之
    繼續而非行為之繼續，此種占有繼續之狀態，須在時間上並
    無中斷，空間上並無擴大範圍，蓋中斷停止後再竊佔行為，
    追訴權時效應從新起算。但於竊佔或墾殖、設置工作物後雖
    將原有建物拆除另予改建，僅係竊佔或違反森林法狀態繼續
    中變更其使用之方法，不構成另一新竊佔或違反森林法犯罪
    ，有關追訴權時效之起算，仍應以最初竊佔或墾殖、設置工
    作物行為完成時為準（最高法院25年上字第7374號判例意旨
    、80年度台上字第5715號、82年度台上字第4377號、83年度
    台上字第5190號、84年度台上字第57 64 號判決意旨參照）
    。
三、經核公訴人之所以認被告即上訴人涉有竊佔罪嫌者，係以八
    八風災後，被告原佔有之土地上魚塭，已遭土掩，被告重行
    佔有整地，係屬另一竊佔行為，並舉空照圖等為據。惟訊據
    上訴人即被告陳瑞展固坦承於98年10月間，在系爭土地上僱
    用怪手整理魚塭，惟辨稱：伊早於84年間即由其父手中接手
    養殖，此次整理係因八八風災水淹魚塭，其並未超出原使用
    之範圍，並未再重行或擴張占用土地，是伊占用行為應已罹
    於10年之追訴權時效，而應為免訴判決等語。經查：
  (一)系爭前述土地，於八八風災後，經水利署及環保臨時任務編
    組之高屏溪流域管理委員會人員巡視後，發見被告即上訴人
    有使用機具整地情事，故予查報，而該地雖經八八風災水淹
    ，因魚塭四週堤岸還在，仍可看出為魚塭，至被告是否有竊
    佔情事，則非該會權責事項等情，業據前述委員會承辦人員
    宋啟明及曹鈞棋於本院審理中到庭結證無誤。
  (二)次查前述委員會將前揭查報情形移送經濟部水利署第七河川
    局後，該局係因被告在河川區域內僱用怪手整地，有違水利
    法規定，而空照圖僅能看得出該地內有土，並無資料證明風
    災後，被告原有魚塭已遭破壞至不堪使用狀況等節，亦經前
    開河川局承辦人員吳政霖到庭證述屬實。
  (三)再查被告即上訴人使用前述河川公地養殖，已有10餘年之久
    ，八八風災後，被告雖有整理魚塭，惟仍在原使用範圍內，
    魚塭岸亦屬完好等，併經亦在前述河川公地養殖，惟已與前
    開河川局達成和解之葉千瑞及王崇明2 人證述在案。是被告
    即上訴人前揭魚塭雖有於風災後遭水淹沒，惟水退後魚塭內
    雖有泥土堆積，惟既仍可看出係屬原有魚塭，且堤岸仍在，
    自難僅因其雇用怪手整理，即視作1 新佔用行為。被告即上
    訴人所辯，即屬合理可採。
    綜上所述，檢察官所舉証據既無足証明被告於98年間之整理
    行為有超出原使用範圍，其行為自僅係占用狀態之繼續，而
    不構成另一占用之犯罪行為，其有關追訴權時效之起算，合
    應以最初竊佔行為完成時之84年間為準。
四、再按行為後法律有變更者，適用行為時之法律，但行為後之
    法律有利於行為人者，適用最有利於行為人之法律，為95年
    7 月1 日修正施行之刑法第2 條第1 項所明定。查修正後刑
    法第80條第1 項，及修正前刑法第80條第1 項關於追訴權時
    效期間之規定不同，修正後刑法所定時效期間較長，表示行
    為人被追訴之期限較久，自屬對行為人不利，比較結果自以
    修正前刑法第80條較有利於行為人，而本件被告違反刑法第
    320 條第2 項之行為於84年間完成，其追效權時效之計算，
    應適用修正前刑法第80條之規定。從而，本案檢察官認被告
    涉犯刑法竊佔罪嫌，該罪之法定刑為5 年以下有期徒刑、拘
    役或500 元以下之罰金，則其追訴權時效期間，依修正前刑
    法第80條第1 項第2 款規定為10年。
五、綜上所述，被告自84年起，即開始占用系爭土地，縱於98年
    間有整理系爭土地上，揆諸上開說明，其違反竊佔罪犯行至
    少仍應於94年間即已完成10年之追訴權時效。準此，本件被
    告於98年10月遭取締並發函移送臺灣屏東地方法院檢察署檢
    察官偵辦，其犯行早已罹於追訴權時效，依刑事訴訟法第30
    2 條第2 款規定，本件應諭知免訴之判決。原審未察，遽對
    被告論罪科刑，尚有未恰，被告上訴指摘原判決不當，為有
    理由，合應撤銷原判決，並依法諭知被告免訴之判決。
六、末按檢察官聲請以簡易判決處刑之案件，經法院認為有第45
    1 條之1 第4 項但書之情形者，應適用通常訴訟程序審判之
    ，刑事訴訟法第452 條定有明文；且對於簡易判決之上訴，
    準用刑事訴訟法第3 編第1 章及第2 章之規定，管轄第二審
    之地方法院合議庭受理簡易判決上訴案件，應依通常程序審
    理。其認案件有刑事訴訟法第452 條之情形者，應撤銷原判
    決，逕依通常程序為第一審判決，法院辦理刑事訴訟簡易程
    序案件應行注意事項第14項亦規定詳盡。本件經本院審理後
    ，認被告應為免訴之諭知，已如前述，而有刑事訴訟法第45
    1 條之1 第4 項但書第3 款之情形，故依前揭規定，應由本
    院合議庭逕依通常程序審理後，自為第一審判決，檢察官或
    被告如不服本判決，仍得於法定上訴期間內，向管轄之第二
    審法院提起上訴，附此敘明。
據上論斷，應依刑事訴訟法第452 條、第455 條之1 第1 項、第
3 項、第369 條第1 項、第364 條、第302 條第2 款前段，判決
如主文。
本案經檢察官劉昀到庭執行職務。
中    華    民    國    100     年    11  月    24    日
                  刑事第二庭    審判長法  官  潘正屏
                                      法  官  翁世容
                                      法  官  黃紀錄
以上正本證明與原本無異。
如不服本判決應於收受判決後10日內向本院提出上訴書狀，並應
敘述具體理由；其未敘述上訴理由者，應於上訴期間屆滿後20日
內向本院補提理由書（均須按他造當事人之人數附繕本）「切勿
逕送上級法院」。
中    華    民    國    100   年    11    月    24    日
                                      書記官  唐明煌